臺灣高等法院民事判決
107年度上字第1381號
上  訴  人  魏永剛  
訴訟代理人  魏錦芳律師
被 上訴 人  廖國智  

訴訟代理人  陸正康律師
            郭展瑋律師
上列當事人間請求確認買賣關係不存在等事件，上訴人對於中華
民國107年10月5日臺灣臺北地方法院106年度訴字第2101號第一
審判決提起上訴，並為訴之追加，本院於108年12月25日言詞辯
論終結，判決如下：
    主      文
上訴及追加之訴均駁回。
第二審訴訟費用（含追加之訴部分）由上訴人負擔。
    事實及理由
壹、程序方面：
    按在第二審為訴之變更或追加，非經他造同意，不得為之，
    但請求之基礎事實同一者，不在此限，民事訴訟法第446條
    第1項但書、第255條第1項第2款定有明文。查上訴人在原審
    主張伊與原審被告陳福山於民國96年9月17日簽訂不動產合
    作開發及買賣契約書（下稱系爭合作開發契約）後，陳福山
    與被上訴人於同年11月2日簽訂預定不動產買賣契約書（下
    稱系爭預定買賣契約，與系爭合作開發契約合稱為系爭二契
    約），系爭二契約具有依存關係，因系爭預定買賣契約已因
    系爭合作開發契約失效而併同失效，故依民法第242條、第1
    13條、第179條規定，代位陳福山對被上訴人請求將系爭建
    物之房屋稅納稅義務人由被上訴人回復登記為伊。上訴後，
    上訴人主張依民法第246條第1項前段、第225條第1項、第26
    6條規定，先位追加請求確認被上訴人與陳福山間系爭預定
    買賣契約之系爭建物買賣關係不成立；另主張依民法第767
    條第1項中段規定，追加備位請求將被上訴人申報其為系爭
    建物之房屋稅納稅義務人，以判決除去之，回復房屋稅納稅
    義務人為伊名義。核上訴人對被上訴人上開追加先位確認之
    訴及備位聲明之請求部分，均係基於系爭二契約爭議之基礎
    事實為訴之追加，尚屬無礙，應予准許。
貳、實體方面：
一、上訴人主張：
  ㈠伊為坐落臺北市○○區○○段○○段00000○000地號土地（下稱000-
    0土地、000土地，合稱系爭二土地）上未辦保存登記之門牌
    號碼臺北市○○區○○街000巷000號房屋（房屋稅稅籍編號：00
    000000000，下稱系爭建物）之原始起造人，伊與家人自51
    年間起設籍居住在系爭建物迄今，且伊於95年以前為系爭建
    物之房屋稅納稅義務人。因陳福山欲辦理系爭二土地及鄰地
    之整合開發（下稱系爭開發案），伊與陳福山於96年9月17
    日簽訂系爭合作開發契約，並於同年10月 24日將系爭建物
    之房屋稅納稅義務人變更為陳福山，於同年11月8日將其所
    有之000-0土地移轉登記予陳福山，陳福山就000-0土地設定
    抵押權予伊作為擔保；而伊於簽約後仍繼續管領、居住使用
    系爭建物，並未轉讓系爭建物之事實上處分權予陳福山。詎
    陳福山於同年11月2日與被上訴人簽訂系爭預定買賣契約，
    未經伊同意，即於同年月20日將000-0土地所有權移轉登記
    予被上訴人，並將系爭建物之房屋稅納稅義務人變更為被上
    訴人。嗣因陳福山未能於約定之3年期限內完成系爭開發案
    ，伊於99年11月24日、100年1月5日向陳福山主張解除契約
    ，陳福山依約須負回復原狀義務，卻未能履行，經伊行使抵
    押權而聲請拍賣000-0土地後，始回復登記伊為上開土地之
    所有權人，但系爭建物之房屋稅納稅義務人迄今仍登記為被
    上訴人名義。
  ㈡查上訴人與陳福山所簽訂系爭預定買賣契約記載之買賣標的
    物，並未包含系爭建物，也未就系爭建物約定買賣價金，僅
    約定陳福山應出具系爭建物拆除同意書（下稱拆除同意書）
    予被上訴人，但伊從未移轉系爭建物之事實上處分權或將拆
    除同意書交付予陳福山，故系爭預定買賣契約有關系爭建物
    部分之買賣關係並未成立。且系爭合作開發契約乃系爭預定
    買賣契約之附件，被上訴人明知倘系爭開發案開發不成時，
    陳福山需對伊負回復原狀義務，卻在尚未取得系爭建物事實
    上處分權時，即將系爭建物之房屋稅納稅義務人變更為被上
    訴人名義，故被上訴人並非善意受讓之第三人；又系爭預定
    買賣契約有關系爭建物部分之買賣關係既未成立，被上訴人
    與陳福山間變更系爭建物房屋稅納稅義務人之行為自屬無效
    ，上訴人應依民法第113條規定，將上開房屋稅納稅義務人
    登記回復原狀。再者，系爭預定買賣契約約定以陳福山交付
    拆除同意書予被上訴人，作為被上訴人給付第一期款之付款
    條件，但伊已解除系爭合作開發契約，並無交付拆除同意書
    予陳福山之義務，則陳福山顯無法交付拆除同意書予被上訴
    人，已陷於嗣後給付不能，依民法第246條第1項規定，系爭
    預定買賣契約有關系爭建物買賣關係應屬未成立而無效；且
    上開給付不能非可歸責於陳福山，依民法第225條第1項、第
    266條第1項前段規定，陳福山免給付義務。既然系爭預定買
    賣契約有關系爭建物之買賣關係陷於給付不能致無效而不成
    立，故陳福山得依民法第179條、第266條第2項規定，請求
    被上訴人將系爭建物之房屋稅納稅義務人回復為陳福山。綜
    上，陳福山對伊負有將系爭建物之房屋稅納稅義務人回復原
    狀之義務，卻遲未履行，陳福山又怠於對被上訴人主張上開
    權利，故伊得依民法第242條規定，代位陳福山訴請確認系
    爭預定買賣契約之系爭建物買賣關係不成立，及請求被上訴
    人將系爭建物之房屋稅納稅義務人回復為陳福山，由伊代位
    受領房屋稅納稅義務人變更為伊名義。再者，伊為系爭建物
    之所有權人，並未移轉系爭建物之事實上處分權予陳福山，
    被上訴人自未取得上開權利，但系爭建物之房屋稅納稅義務
    人卻遭變更為被上訴人，致系爭建物所有人與房屋稅納稅義
    務人不一致，妨害伊所有權之圓滿與一致性，故依民法第76
    7條第1項中段規定，請求判決除去被上訴人對系爭建物所有
    權之妨害等情。原審就上開代位之本訴部分為上訴人敗訴之
    判決，上訴人提起上訴後，並為訴之追加，聲明：⒈原判決
    關於駁回下列先位聲明②部分廢棄。⒉上廢棄部分：先位聲明
    ：①確認被上訴人與陳福山間系爭預定買賣契約之系爭建物
    買賣關係不成立。②被上訴人應將系爭建物在臺北市稅捐稽
    徵處信義分處申報之房屋稅納稅義務人回復為陳福山，由上
    訴人代位受領房屋稅納稅義務人變更為上訴人。備位聲明：
    被上訴人申報其為系爭建物房屋稅納稅義務人，請求判決除
    去之，回復房屋稅納稅義務人為上訴人。
二、被上訴人則以：依系爭合作開發契約第1條第2項、第2條第2
    項、第7條及第8條約定，可知上訴人已將系爭建物之事實上
    處分權移轉予陳福山，並將系爭建物之房屋稅納稅義務人變
    更為陳福山。雖上訴人仍繼續占有使用系爭建物，但上訴人
    與陳福山係以占有改定方式完成系爭建物事實上處分權之移
    轉，是陳福山於96年11月間將系爭建物之事實上處分權移轉
    予伊，並將系爭建物之房屋稅納稅義務人變更為伊名義，均
    屬有權處分，而伊透過買賣關係登記成為系爭建物之房屋稅
    納稅義務人，亦屬善意受讓。又系爭預定買賣契約約定移轉
    系爭建物之事實上處分權，並非以客觀上不能之給付為標的
    ，上開契約應合法有效；且伊已受讓系爭建物之事實上處分
    權，陳福山並無嗣後給付不能情事，陳福山對伊並無依民法
    第113條、第179條規定請求回復原狀或返還不當得利之權利
    ，亦無怠於行使權利之問題，上訴人主張代位陳福山對伊行
    使權利，並無理由。再者，伊為系爭建物之事實上處分權人
    ，即使上訴人為系爭建物之所有權人，亦難認對上訴人之所
    有權有所妨害等語，資為抗辯。並答辯聲明：上訴及追加之
    訴均駁回。
三、經查，上訴人原為坐落於系爭二土地上未辦保存登記之系爭
    建物之房屋稅納稅義務人，上訴人於96年9月17日與陳福山
    簽訂系爭合作開發契約，並於同年10月24日將系爭建物之房
    屋稅納稅義務人變更為陳福山，於同年11月8日將其所有之 
    000-0土地移轉登記予陳福山，陳福山亦就000-0土地設定抵
    押權予上訴人作為擔保。陳福山於同年11月2日與被上訴人
    簽訂系爭預定買賣契約後，於同月將000-0土地所有權移轉
    登記予被上訴人，並將系爭建物之房屋稅納稅義務人變更為
    被上訴人。嗣上訴人於99年11月24日、100年1月5日，以陳
    福山未能履行系爭合作開發契約為由，寄發存證信函向陳福
    山主張解除契約，並請求回復原狀，惟陳福山未能履行，經
    上訴人行使抵押權而聲請拍賣000-0土地後，由上訴人拍定
    並回復登記為上開土地之所有權人等情，有臺北市稅捐稽徵
    處信義分處（下稱北市稅捐處）87年11月30日北市稽信義乙
    字第0000000000號函、臺北市房屋現值核定表、系爭建物不
    動產估價報告書、財政部國有財產局臺灣北區辦事處國有基
    地產權移轉證明書、土地所有權狀、系爭二契約、房屋稅繳
    款書、抵押權設定契約書、他項權利證明書、契稅申報書、
    土地建築改良物所有權買賣移轉契約書、異動索引、土地登
    記第二類謄本、臺北151支局郵局第640號及臺北螢橋郵局第
    3號存證信函、上訴人與陳福山簽訂之和解書、臺灣臺北地
    方檢察署102年偵字第1926號不起訴處分書、臺灣臺北地方
    法院執行處104年8月25日北院木103司執卯字第00000號函、
    強制執行金額分配表等附卷可稽（見北簡卷第24至35、40至
    58、64至73頁；原審一卷第60至64頁；原審二卷第1至3頁）
    ，且為兩造所不爭，堪認真實。
四、上訴人主張被上訴人與陳福山間系爭預定買賣契約之系爭建
    物買賣關係不成立，及請求被上訴人將系爭建物之房屋稅納
    稅義務人回復為陳福山，由上訴人代位受領並變更房屋稅納
    稅義務人為上訴人名義，為上訴人以前詞所拒。茲就爭點分
    別論述如下： 
  ㈠被上訴人與陳福山所簽訂系爭預定買賣契約之標的包括系爭
    建物，該契約並非不成立或無效：
  ⒈按契約之成立不以署名畫押為要件，故凡當事人間締結契約
    ，其書面之形式雖不完全，而能以其他方法，足以證明其
    意思已有合致之表示者，自無妨於契約之成立，當然發生法
    律之效力，最高法院71年度台上字第4408號判決意旨參照。
    查系爭預定買賣契約第壹條記載買賣標的物為坐落臺北市○○
    區○○段○○段○000-0、000-0、000-0、000-0等10筆地號土地
    （下稱系爭10筆土地），謄本面積約為1,015平方公尺等語
    （見原審一卷第60頁），該條文約定之買賣標的固無任何有
    關系爭建物之記載，然觀之該契約第伍條約定：乙方（指陳
    福山）聲明本買賣標的物000-0…等5筆土地產權屬財政部國
    有財產局，本買賣標的物000-0、000-0等2筆土地產權屬臺
    北市瑠公農田水利會，本買賣標的物734地號土地產權屬臺
    北市證物工務局新建工程處，另本買賣標的物000-0、000-0
    (即系爭土地）之土地所有權人與地上物所有權人及國有財
    產局之租約人均與乙方簽訂土地買賣契約及租約轉讓契約（
    上述契約影本詳附件）等語（見原審一卷第61、62頁）；第
    參條第1項約定：第一期款200萬元於下列條件均成就時支付
    乙方：…乙方將000-0土地完成過戶至甲方（指被上訴人）名
    下，乙方並交付該地號土地地上物（即系爭建物）所有權人
    親自簽名並用印後之拆除同意書予甲方…；及第柒條第2項約
    定：雙方同意，乙方應於97年7月1日前完成系爭10筆土地之
    產權過戶至甲方名下，且將其地上物全都騰空且點交土地予
    甲方。若超過上述期限，雙方同意於超過期限後60日內，得
    由甲方選擇續約或終止契約等語（見原審一卷第62頁），足
    徵被上訴人與陳福山所約定之買賣契約，應不限於系爭10筆
    土地之買賣，尚包括陳福山需負責排除上開土地上地上物之
    占用甚明。又證人即系爭開發案之中間人陳福山於本院審理
    時具結證稱：系爭合作開發契約之重點是相關土地要一起開
    發，與土地上之建物無直接關係，伊與上訴人約定要等土地
    開發可蓋新房子時，才會將系爭建物拆除，在此之前上訴人
    並未將系爭建物交付給伊，系爭建物一直都是由上訴人使用
    ，伊於開發完成前不會去收取拆除同意書，上訴人也不會同
    意伊拆除系爭建物。伊與被上訴人約定如果土地開發完成可
    蓋新房子時，就會將系爭建物拆除，且因為怕土地完成開發
    可蓋新房子時，發生地上物所有人不願搬走，造成無法繼續
    開發，為了避免上開問題，故將系爭建物之房屋稅稅籍過戶
    給被上訴人；又因系爭建物除占用000-0土地外，有一部分
    占用到國有地，被上訴人為了取得對國有土地之租賃權，伊
    配合將系爭建物之房屋稅納稅義務人過戶給被上訴人。系爭
    預定買賣契約之交易標的當然包括系爭建物，如果沒有取得
    房屋稅納稅義務資格，伊等就無法辦理土地開發等語（見本
    院卷第203至206頁），並參酌系爭預定買賣契約上開條款，
    可知系爭開發案之土地整合標的包括私有及國有土地，被上
    訴人及陳福山有意以取得國有土地上之地上物使用人承租國
    有土地之權利，進而向國有財產局申購該地上物之基地所有
    權之方式，辦理相關土地整合開發，而房屋稅納稅義務人相
    關登記文件，本屬地上物權利證明文件之一，足徵被上訴人
    與陳福山間確有達成由陳福山變更系爭建物之房屋稅納稅義
    務人為被上訴人名義之意思表示合致，系爭預定買賣契約實
    屬土地合作開發契約，依其性質所約定之契約標的確包括系
    爭建物，應屬無疑。則上訴人主張系爭預定買賣契約記載之
    買賣標的物不包括系爭建物，系爭預定買賣契約有關系爭建
    物部分之買賣關係並未成立，進而主張陳福山與被上訴人間
    移轉系爭建物之房屋稅納稅義務人之行為不成立或無效，被
    上訴人應依民法第113條規定為回復原狀云云，均不足採。
  ⒉上訴人雖主張：伊已解除系爭合作開發契約，不可能交付系
    爭建物之拆除同意書予陳福山，陳福山無法履行系爭預定買
    賣契約所約定交付拆除同意書予被上訴人之義務，已陷於嗣
    後給付不能，依民法第246條第1項規定，系爭預定買賣契約
    有關系爭建物買賣關係應屬未成立而無效。且陳福山之給付
    不能，屬非可歸責於陳福山之事由，依民法第225條第1項、
    第266條第1項前段規定，陳福山免給付義務，既然系爭預定
    買賣契約有關系爭建物之買賣關係陷於給付不能致無效而不
    成立，陳福山自得依民法第179條、第266條第2項規定，請
    求被上訴人將系爭建物之房屋稅納稅義務人回復為陳福山云
    云。然按以不能之給付為契約標的者，其契約為無效，民法
    第246條第1項前段定有明文，該項所稱之不能之給付，係指
    自始客觀不能而言，即依社會通常觀念，債務人應為之給付
    ，不能依債務本旨實現，惟倘僅係主觀、暫時之不能給付，
    難謂其契約為無效。查被上訴人與陳福山所簽訂系爭預定買
    賣契約之標的包括系爭建物，被上訴人與陳福山已達成由陳
    福山變更系爭建物之房屋稅納稅義務人為被上訴人之合意，
    已如前述，而陳福山已將系爭建物之房屋稅納稅義務人變更
    為被上訴人名義，此為兩造所不爭，足見系爭預定買賣契約
    有關系爭建物部分，顯非以不能之給付為契約之標的，陳福
    山亦無不變更系爭建物之房屋稅納稅義務人予上訴人之情事
    ，是系爭預定買賣契約有關系爭建物部分尚非自始無效。準
    此，系爭預定買賣契約並非不成立或無效，被上訴人受領陳
    福山將系爭建物之房屋稅納稅義務人變更為其名義，自有法
    律上原因，縱陳福山嗣後無法依系爭預定買賣契約第參條第
    1項約定，履行交付系爭建物之拆除同意書予被上訴人之義
    務，然此僅涉及陳福山應否對被上訴人負擔民法債務不履行
    賠償責任而已，尚不影響系爭預定買賣契約之效力，從而上
    訴人主張被上訴人應依民法第179條、第266條第2項規定，
    將其所受登記為系爭建物房屋稅納稅義務人之不當得利返還
    予陳福山，洵屬無據。
  ⒊上訴人另主張：系爭開發案約定開發期限為3年，陳福山於上
    開期限屆至時仍未能完成開發，依系爭合作開發契約第9條
    約定，對伊負有回復原狀之義務，而系爭預定買賣契約乃系
    爭合作開發契約之附件，故被上訴人亦負有將系爭建物之房
    屋稅納稅義務人回復原狀之義務云云。惟觀之系爭合作開發
    契約第9條第2項約定：「前述開發期限（3年）內，乙方（
    指陳福山）因故（不可歸責於甲方〈指上訴人〉）無法完成或
    放棄開發時，…乙方並同時於1個月內，將本標的土地所有權
    完成移轉登記於甲方名下，相關稅捐、代書費及規費等，亦
    全數由乙方負擔。」（見北簡卷第29頁背面、30頁），並無
    任何有關於陳福山應回復系爭建物之房屋稅納稅義務人之約
    定，且縱認陳福山負有回復系爭建物房屋稅納稅義務人登記
    之義務，但陳福山現已非登記納稅義務人。而被上訴人並非
    系爭合作開發契約之簽約者，依契約相對性原則，被上訴人
    本不受系爭合作開發契約之拘束。又系爭預定買賣契約第伍
    條固約定將系爭合作開發契約作為附件，然觀之該條「本買
    賣標的物000-0、000-0(即系爭土地）之土地所有權人與地
    上物所有權人及國有財產局之租約人均與乙方簽訂土地買賣
    契約及租約轉讓契約（上述契約影本詳附件）」之文義（見
    原審一卷第62頁），僅得證明被上訴人與陳福山有意以系爭
    合作開發契約作為陳福山已與系爭開發案之土地及地上物權
    利人完成簽約之證明，尚難逕認系爭二契約有何契約聯立關
    係，或被上訴人承諾受系爭合作開發契約拘束之意，且依系
    爭預定買賣契約第柒條第2項約定，被上訴人並未選擇終止
    契約，系爭預定買賣契約仍有效，故被上訴人仍得保有系爭
    建物房屋稅納稅義務人登記之權利。上訴人此節主張被上訴
    人亦負有辦理回復房屋稅納稅義務人予陳福山之義務，尚不
    足採。
  ㈡上訴人先位主張代位陳福山對被上訴人行使權利，為無理由
    ：
    按民法第242條前段所定債務人怠於行使其權利時，債權人
    因保全債權，得以自己之名義，行使其權利之先決條件，須
    債務人果有此權利，且在可以行使之狀態，始有債權人代位
    行使之可言，最高法院65年台上字第381號判決意旨參照。
    本件陳福山對於被上訴人並無請求回復系爭建物房屋稅納稅
    義務人登記之權利，業經本院認定如前，則上訴人先位主張
    代位陳福山對被上訴人行使權利，請求被上訴人將系爭建物
    之房屋稅納稅義務人回復為伊名義，殊非有理。
  ㈢上訴人備位依民法第767條第1項中段，請求除去系爭建物房
    屋稅納稅義務人為被上訴人之登記，為無理由：
  ⒈按當事人主張有利於己之事實者，就其事實有舉證之責任，
    民事訴訟法第277條定有明文。上訴人主張其於51年間出資
    興建系爭建物，基於原始起造人身分而取得系爭建物之所有
    權等情，固提出手寫戶籍謄本、戶籍謄本、臺灣電力公司臺
    北市區營業處80年2月11日資核證字第0000號函、門牌證明
    書、95年房屋稅繳款書、北市稅捐處87年11月30日北市稽信
    義乙字第0000000000號函及附件之臺北市房屋現值核定表等
    件為證（見北簡卷第18至26頁）。然觀諸上開臺電公司用電
    及北市稅捐處資料，僅得證明系爭建物係於51年10月間裝表
    供電，上訴人曾於87年11月間向北市稅捐處申請設立系爭建
    物之房屋稅稅籍，及上訴人於95年間有繳納系爭建物房屋稅
    之事實，尚不足以證明上訴人有於51年間出資興建系爭建物
    之情。又依上訴人提出之戶籍資料（見北簡卷第22頁），可
    徵上訴人係於87年1月6日始將戶籍遷入系爭建物所在地址臺
    北市○○區○○街000巷000號；復參酌上開手寫戶籍資料，其上
    記載上訴人於51年間之戶籍地址為臺北市○○街000巷 000號
    （見北簡卷第18頁），經查詢臺北市政府民政局門牌整合檢
    索系統，該址現整編為北市○○○路○段000巷00號，顯見與系
    爭建物為不同之地址，即難認上訴人有於51年間在系爭建物
    所在地設立戶籍之事實。是上訴人以上開事證，主張其為系
    爭建物之原始起造人，已取得該建物之所有權云云，尚難採
    憑。
  ⒉按不動產物權，依法律行為而取得、設定、喪失及變更者，
    非經登記，不生效力，民法第758條第1項定有明文。又未辦
    理保存登記房屋之買受人，固取得該違章建築之事實上處分
    權，惟依前開規定，該事實上處分權究與物權性質不同，自
    無同法第767條第1項物上請求權規定適用，亦無類推適用餘
    地，最高法院103年台上字第2241號判決意旨參照。上訴人
    固主張其為系爭建物之事實上處分權人，惟依上開判決意旨
    ，上訴人尚無從適用或類推適用民法第767條物上請求權之
    規定，則上訴人請求除去系爭建物房屋稅納稅義務人為被上
    訴人之登記，自不足取。
  ㈣綜上，被上訴人與陳福山間系爭預定買賣契約有關系爭建物
    部分並非不成立或無效，上訴人先位主張代位陳福山對被上
    訴人行使權利，及備位請求被上訴人除去對系爭建物所有權
    之妨害，將系爭建物之房屋稅納稅義務人回復為伊名義，均
    非有理。本件事證已臻明確，兩造所爭執上訴人是否有將系
    爭建物之事實上處分權移轉予陳福山，及系爭建物之事實上
    處分權現為何人所有等情，即已無再一一論述之必要，併予
    敘明。
五、綜上所述，被上訴人與陳福山間系爭預定買賣契約有關系爭
    建物部分並非不成立或無效，上訴人無從主張代位陳福山對
    被上訴人行使權利，且上訴人尚未能證明其為系爭建物之所
    有權人，無從適用民法第767條第1項物上請求權規定。從而
    上訴人先位主張代位陳福山請求被上訴人將系爭建物在臺北
    市稅捐稽徵處信義分處申報之房屋稅納稅義務人回復為陳福
    山，由上訴人代位受領房屋稅納稅義務人變更為上訴人，復
    於本院依民法第246條第1項前段、第225條第1項、第266條
    規定，追加先位訴請確認被上訴人與陳福山間系爭預定買賣
    契約之系爭建物買賣關係不成立，及依民法第767條第1項中
    段規定，追加備位請求將被上訴人申報其為系爭建物房屋稅
    納稅義務人，以判決除去之，回復房屋稅納稅義務人為上訴
    人，非屬正當，均不應准許。原審就代位本訴部分為上訴人
    敗訴之判決，理由雖有部分不同，但結論並無二致，仍應予
    維持。上訴論旨指摘原判決不當，求予廢棄改判，為無理由
    ，應駁回其上訴。上訴人另行追加先位確認之訴及備位請求
    ，亦屬無理由，均應併予駁回。 
六、本件事證已臻明確，兩造其餘之攻擊或防禦方法及所用之證
    據，經本院斟酌後，認為均不足以影響本判決之結果，爰不
    逐一論列，附此敘明。
七、據上論結，本件上訴及追加之訴均為無理由，依民事訴訟法
    第449條第2項、第78條，判決如主文。
中    華    民    國   109    年    1     月    8     日
                  民事第十六庭  
                        審判長法  官  朱耀平
                              法  官  黃明發
                              法  官  羅立德 
正本係照原本作成。
如不服本判決，應於收受送達後20日內向本院提出上訴書狀，其
未表明上訴理由者，應於提出上訴後20日內向本院補提理由書狀
（均須按他造當事人之人數附繕本）上訴時應提出委任律師或具
有律師資格之人之委任狀；委任有律師資格者，另應附具律師資
格證書及釋明委任人與受任人有民事訴訟法第466條之1第1項但
書或第2項（詳附註）所定關係之釋明文書影本。如委任律師提
起上訴者，應一併繳納上訴審裁判費。
中    華    民    國    109   年    1     月    9     日
                              書記官  黃文儀
附註：
民事訴訟法第466條之1（第1項、第2項）：
對於第二審判決上訴，上訴人應委任律師為訴訟代理人。但上訴
人或其法定代理人具有律師資格者，不在此限。
上訴人之配偶、三親等內之血親、二親等內之姻親，或上訴人為
法人、中央或地方機關時，其所屬專任人員具有律師資格並經法
院認為適當者，亦得為第三審訴訟代理人。